【裁判字號】    97,易,1396
【裁判日期】    971211
【裁判案由】    偽造文書
【裁判全文】
臺灣臺中地方法院刑事判決              97年度易字第1396號
公  訴  人  臺灣臺中地方法院檢察署檢察官
被      告  甲○○
                    國民
                      弄18號.
上列被告因偽造文書等案件，經檢察官提起公訴（九十七年度偵
字第三七二二號），因被告於準備程序中就被訴事實為有罪之陳
述，經本院合議庭裁定由受命法官獨任進行簡式審判程序，本院
判決如下：
    主  文
甲○○明知為不實之事項，而使公務員登載於職務上所掌之公文
書，足以生損害於公眾及他人，處有期徒刑陸月，減為有期徒刑
參月，如易科罰金，以銀元參佰元即新臺幣玖佰元折算壹日。又
為他人處理事務，意圖為自己不法之利益，而為違背其任務之行
為，致生損害於本人之利益，處有期徒刑捌月，減為有期徒刑肆
月，如易科罰金，以銀元參佰元即新臺幣玖佰元折算壹日。又為
他人處理事務，意圖為自己不法之利益，而為違背其任務之行為
，致生損害於本人之利益，處有期徒刑陸月，減為有期徒刑參月
日，如易科罰金，以銀元參佰元即新臺幣玖佰元折算壹日。又為
他人處理事務，意圖為自己不法之利益，而為違背其任務之行為
，致生損害於本人之利益，處有期徒刑柒月，減為有期徒刑參月
又拾伍日，如易科罰金，以銀元參佰元即新臺幣玖佰元折算壹日
。應執行有期徒刑拾壹月，如易科罰金，以銀元參佰元即新臺幣
玖佰元折算壹日。
    事  實
一、大洋育樂股份有限公司（下稱大洋育樂公司）於民國七十九
    年間，購買包括坐落於苗栗縣頭屋鄉○○○段南球小段五三
    之一七、五三之二七、五三之二八、五三之三○、五三之三
    一、五三之三二、五三之三三、五三之三四、五三之四三、
    五三之五二地號，及坐落苗栗縣頭屋鄉○○○段三四七之一
    二、三四七之五六、三五九之一地號在內之九十四筆之農地
    ，然因大洋育樂公司非為農民之身分，依當時法令不能為所
    有權之登記，大洋育樂公司乃與甲○○約定，委由甲○○擔
    任上開九十四筆土地之歐有權登記名義人，讓上開九十四筆
    土地之所有權暫時登記在甲○○名下，待日後再依大洋育樂
    公司指示，辦理所有權移轉登記事宜，甲○○並於七十九年
    四月三日書立切結書一份交予大洋育樂公司，並將上開土地
    權狀交由大洋育樂公司保管以確保契約之履行。詎甲○○明
    知依雙方之約定，上開土地之實際所有權人係大洋育樂公司
    ，其僅是受託為登記名義人，竟陸續為下列行為：
（一）基於使公務員登載不實之犯意，明知坐落於苗栗縣頭屋鄉
      ○○○段南球小段五三之一七、五三之二七、五三之二八
      、五三之三○、五三之三一、五三之三二、五三之三三、
      五三之三四、五三之四三、五三之五二地號，及坐落苗栗
      縣頭屋鄉○○○段三四七之一二、三四七之五六、三五九
      之一地號等十三筆土地之土地所有權狀為大洋育樂公司所
      保管中，並未遺失，卻於九十一年四月十五日十三時三十
      九分許，向苗栗縣苗栗地政事務所申請補發上開十三筆土
      地之所有權狀，並向該所承辦之公務員謊稱：上開十三筆
      土地之所有權狀由其收執保管中，於九十一年三月三十日
      遺失云云，致該所承辦之公務員信以為真，而將該不實之
      事項登載於職務上所掌管之土地登記簿上，並補發上開十
      三筆土地之所有權狀予甲○○，足生損害於苗栗縣苗栗地
      政事務所對土地所有權狀補發管理之正確性。
（二）甲○○取得上開補發之土地所有權狀後，意圖為自己不法
      之利益，違背其受信託之任務，陸續為下列行為，致生損
      害於大洋育樂公司：
    １、於九十五年九月十一日，向不知情之乙○○借款新臺幣
        （下同）二百五十萬元，並將坐落苗栗縣頭屋鄉○○○
        段南球小段五三之五二地號土地，設定最高限額三百萬
        元之抵押權予乙○○，且向苗栗地政事務所辦理設定抵
        押權登記，經該所以苗地資字第○八七○一號辦理登記
        。嗣因乙○○認為上開借款之擔保品不足，甲○○於翌
        日即九十五年九月十二日（起訴書誤載為九十五年九月
        十八日）再提供同小段五三之三二地號土地為上開最高
        限額抵押權之擔保，並向苗栗地政事務所申請為變更抵
        押物之登記，經該所以苗地資字第○八七○二號辦理登
        記。
    ２、於九十六年一月三日，欲向不知情之張其正借款三百六
        十萬元，而將坐落苗栗縣頭屋鄉○○○段南球小段五三
        之三○、五三之三一、五三之三三、五三之四三地號等
        四筆土地，設定最高限額三百六十萬元之抵押權予張其
        正，並向苗栗地政事務所申請設定抵押權登記，經該所
        以苗地資字第一一五○號辦理登記。嗣因無法順利貸得
        款項，於九十六年一月十二日向苗栗地政事務所申請塗
        銷上開抵押權登記，並經該所以苗簡資字第六七○號辦
        理塗銷登記。
    ３、於九十六年一月十五日，再向不知情之乙○○借款一百
        六十萬元，而將坐落苗栗縣頭屋鄉○○○段南球小段五
        三之二八、五三之三○、五三之三一、五三之三三、五
        三之四三地號共五筆土地，設定最高限額二百萬元之押
        權予乙○○，並向苗栗地政事務所申請設定抵押權登記
        ，經該所以苗地資字第四七二號辦理登記。
二、案經大洋育樂公司委任梁宵良律師訴請臺灣臺中地方法院檢
    察署檢察官偵查起訴。
    理    由
一、訊據被告甲○○對於上揭犯罪事實，均坦承不諱，核與告訴
    代理人於偵查中之指述，及證人乙○○於本院審理中之證述
    內容相符，並經本院調閱臺灣苗栗地方法院九十六年度執字
    第一三九六四號債權人乙○○對債務人即被告甲○○請求清
    償債務之強制執行事件卷宗審核相符，復有切結書、土地清
    冊、臺灣苗栗地方法院民事執行處通知函各一份（以上均影
    本），土地所有權狀影本、苗栗縣苗栗地政事務所異動登記
    索引表、土地登記謄本各十三份，苗栗地政事務所九十七年
    二月十五日苗地一字第○九七○○○一三○一號函、九十七
    年八月二十九日苗地一字第○九七○○○七七四三號函及所
    附苗栗縣頭屋鄉○○○段南球小段五三之一七、五三之二七
    、五三之二八、五三之三○、五三之三一、五三之三二、五
    三之三三、五三之三四、五三之四三、五三之五二地號及坐
    落苗栗縣頭屋鄉○○○段三四七之一二、三四七之五六、三
    五九之一地號等十三筆土地之原登記申請書資料在卷可參，
    是被告自白供述與現有事證相符，堪信為真實。本件事證已
    臻明確，被告犯行，洵堪認定。
二、新舊法比較部分：按刑法業於九十四年二月二日經修正公布
    ，並於九十五年七月一日起施行，被告於犯罪事實（一）之
    行為後，法律已有變更。且按行為後法律有變更者，適用行
    為時之法律；但行為後之法律有利於行為人者，適用最有利
    於行為人之法律，刑法第二條第一項定有明文。而本件經比
    較如下：
（一）被告行為後，刑法第二百十四條之規定雖未經修正，惟其
      法定本刑中，關於罰金刑最低額部分，依修正後刑法第三
      十三條第五款規定為「罰金：新台幣一千元以上，以百元
      計算之」，較舊法所定罰金最低額為「銀元一元以上」為
      重，經比較新舊法之結果，自以修正前規定較有利於被告
      。
（二）依刑法施行法第一條之一之立法說明，謂該條文第二項係
      「考量新修正之刑法施行後，不再適用『現行法規所定貨
      幣單位折算新台幣條例』，為使罰金數額趨於一致，避免
      衍生新舊法比較適用問題，以緩和實務適用法律之衝擊之
      前提下，規定第二項如上」等詞，顯見刑法施行法第一條
      之一第二項增訂後，自無再就「現行法規所定貨幣單位折
      算新台幣條例」、「罰金罰鍰提高標準條例」比較新舊法
      適用之問題。是關於刑法第二百十四條之法定刑為罰金刑
      提高標準部分，自應適用裁判時之法律即刑法施行法第一
      條之一之規定。
（三）關於易科罰金之折算標準，修正後刑法第四十一條第一項
      修正提高為「以新臺幣一千元、二千元、三千元折算一日
      」，並刪除「因身體、教育、職業或家庭之關係，執行顯
      有困難者」之條件，第二項增訂「前項規定於數罪併罰，
      其應執行之刑未逾六月者，亦適用之」，而修正前刑法第
      四十一條第一項規定「得以一元以上三元以下折算一日（
      復依修正前罰金罰鍰提高標準條例第二條規定，係就原定
      數額提高為一百倍折算一日即銀元一百元以上三百元以下
      折算一日）」，故關於易科罰金折算標準，以修正前之折
      算標準對被告較為有利，故應依刑法第二條第一項前段規
      定，適用修正前刑法第四十一條第一項前段、罰金罰鍰提
      高標準條例第二條規定（現已刪除），定其易科罰金之折
      算標準。
三、論罪科刑部分：
（一）核被告就犯罪事實（一）所為，係犯刑法第二百十四條之
      使公務員登載不實文書罪。又告訴人大洋育樂公司於購得
      上開土地後，因不具農民身分，乃信託登記於有自耕農身
      分之被告名下，被告未經告訴人同意，違反信託契約之約
      定，將受託登記其名下之部分土地設定抵押與乙○○、張
      其正，借款供自己週轉使用，而損害告訴人之財產，核其
      此部即犯罪事實（二）所為係犯刑法第三百四十二條第一
      項之背信罪。被告所犯背信罪部分雖原起訴書檢察官認與
      背信罪之構成要件不符，但業經蒞庭檢察官請求更正（詳
      如檢察官補充理由書所載）；另被告於九十六年一月三日
      將坐落苗栗縣頭屋鄉○○○段南球小段五三之三○、五三
      之三一、五三之三三、五三之四三地號等四筆土地設定抵
      押與案外人張其正之犯行，並經蒞庭檢察官追加起訴（見
      九十七年十一月二十七日審理筆錄）是本院自得併予審理
      ，附此敘明。
（二）被告於九十五年九月十一日、同年月十二日所為二次設定
      抵押予乙○○之犯行，時間緊接，設定者為同一抵押債權
      ，而第二次之設定僅為抵押物之變更（追加），是此二次
      所為設定行為，難以割裂為二，應以接續犯視之，而論以
      單純一罪。又其如犯罪事實（二）１、２、３所示先後三
      次背信犯行，犯意各別、行為互殊，應予分論併罰。
（三）爰審酌被告受告訴人之託，未忠於所託，謊報權狀遺失申
      請補發，有損告訴人權益及地政機關對權狀管理之正確性
      。又被告違背任務，擅將告訴人信託登記於其名下之土地
      向第三人抵押借款，實際借款金額高達四百一十萬元，所
      借得之金額則自行花用，致生損害於告訴人之利益，其犯
      罪之動機、手段、所生之危害，事後未賠償告訴人之損害
      ，但犯後坦承全部犯行，犯後態度尚稱良好等一切情狀，
      分別就犯罪事實（一）、犯罪事實（二）１、２、３依序
      量處如主文所示之刑。
（四）另本案被告之犯罪時間，均係在九十六年四月二十四日以
      前，符合中華民國九十六年罪犯減刑條例第二條第一項第
      三款之規定，均應減其宣告刑二分之一，並定應執行刑。
（五）再按於九十四年一月七日刑法修正施行前犯併合處罰數罪
      中之一罪，且該數罪均符合第四十一條第一項得易科罰金
      之規定者，適用九十年一月四日修正之刑法第四十一條第
      二項規定，刑法施行法第三條之一第三項定有明文。是依
      上開規定就宣告刑及定應執行刑，均諭知易科罰金之折算
      標準。
據上論斷，應依刑事訴訟法第二百九十九條第一項前段，刑法第
二條第一項、第二百十四條、第三百四十二條第一項、第五十一
條第五款、修正前第四十一條第一項、第二項，刑法施行法第一
條之一、第三條之一第三項，中華民國九十六年罪犯減刑條例第
二條第一項第三款、第七條、第十條，判決如主文。
中    華    民    國    97    年    12    月    11    日
                  刑事第十六庭    法  官  周玉蘭
以上正本證明與原本無異。
如不服本判決應於收受判決後10日內向本院提出上訴書狀，並應
敘述具體理由；其未敘述上訴理由者，應於上訴期間屆滿後20日
內向本院補提理由書（均須按他造當事人之人數附繕本）「切勿
逕送上級法院」。
                                  書記官  黃泰能
中    華    民    國    97    年    12    月    11    日
附錄論罪科刑法條：
中華民國刑法第214條：
明知為不實之事項，而使公務員登載於職務上所掌之公文書，足
以生損害於公眾或他人者，處三年以下有期徒刑、拘役或五百元
以下罰金。
中華民國刑法第342條
（背信罪）
為他人處理事務，意圖為自己或第三人不法之利益，或損害本人
之利益，而為違背其任務之行為，致生損害於本人之財產或其他
利益者，處5年以下有期徒刑、拘役或科或併科1千元以下罰金。
前項之未遂犯罰之。


司法院資訊處製作；財團法人民間司法改革基金會備份。
